臺灣臺北地方法院民事判決　　　　　　 95年度保險字第178號
原　　　告　甲○○
訴訟代理人　郭隆偉律師
被　　　告　友聯產物保險股份有限公司
法定代理人　丙○○
訴訟代理人　蔣瑞琴律師
被　　　告　國華人壽保險股份有限公司
法定代理人　乙○○
訴訟代理人　丁○○
上列當事人間請求給付保險金事件，本院於民國96年4月16日言
詞辯論終結，判決如下：
    主  文
原告之訴及假執行之聲請均駁回。
訴訟費用由原告負擔。
    事  實  及  理  由
一、原告起訴主張：原告之配偶王俊偉前為臺北市後備司令部人
    事官，生前參加被告友聯產物保險股份有限公司（下稱友聯
    公司）所承保之國軍一般官兵團體保險，起保日期為民國92
    年1月1日，受益人為原告甲○○，保險金額因公死亡新臺幣
    （下同）350萬元；另王俊偉於86年10月間，以原告為被保
    險人，向國華人壽保險股份有限公司（下稱國華公司）投保
    「至尊保本終身保險」附加家庭平安保險，約定被保險人之
    配偶及子女身故時，以壽險被保險人為受益人，身故及殘廢
    保險金為100萬元。王俊偉於94年6月15日因公意外死亡，業
    經國防部北部地方軍事法院檢察署委請鑑定屬實，原告依據
    保險契約分別向被告友聯公司及國華公司請求給付保險金，
    竟均遭被告以王俊偉死亡係自致行為（環頸墜樓身故）所致
    ，非承保範圍拒絕理賠。被告友聯公司所承保者為傷害保險
    ，國軍官兵團體保險附加條款第3條第1款固約定，被保險人
    故意自殺者，保險人不負保險給付責任，惟據「臺北市後備
    指揮部重大違紀犯法及傷亡事件調查處理經過報告」所載：
    研判王俊偉應係自行以現場施工所留繩索環頸後坐於女兒牆
    上，並因受過度刺激至精神恍惚，於非自主之情形意外掉落
    ，另繩索意外繃斷致王俊偉從高處落地所形成墜落傷，亦為
    加速王俊偉死亡之原因等語，言明王俊偉死亡原因非屬自主
    情形，即非故意自殺，被告友聯公司無理由不為給付。另，
    被告國華公司所承保者為人壽保險性質，非屬傷害保險，其
    援引保險法第131條第2項拒絕給付，實非正當。王俊偉非屬
    保險法第109條第1項前段故意自殺，保險人不得拒絕給付。
    被告等拒不履行保險給付，顯有違誠信。爰依據上開保險契
    約及保險法第34條規定，請求被告給付保險金等語。並聲明
    ：(一)被告友聯公司應給付原告350萬元及自起訴狀繕本送達
    翌日起至清償日止按年息10％計算之利息。(二)被告國華公司
    應給付原告100萬元及自起訴狀繕本送達翌日起至清償日止
    按年息10％計算之利息。(三)如受有利之判決，原告願供擔保
    請准予宣告假執行。
二、被告抗辯：
(一)、被告友聯公司則以：本件原告據以請求給付保險金之契約，
    係國軍官兵團體保險，依該契約條款第四條之約定，其性質
    乃意外險種。意外傷害保險在承保意外傷害所致之損失，人
    之傷害或死亡之原因，須為外在事故（意外事故）所致之傷
    害或死亡，即事故之發生為外來性、偶然性，而不可預見，
    方為意外險之承保範圍。本件被保險人王俊偉為後備司令部
    人事官，因辦理報考「國防大學陸軍學部研究班案」時，未
    經長官核准，擅自呈報上級無報考人員，致生業務疏失，於
    94年6月15日12時20分許遭長官約談，告知其行為有違反「
    行政程序」及「偽造文書」之嫌，12時34分許離開人勤科辦
    公室，同日午休結束仍未上班，經科長指示全科至營區內尋
    找。嗣於同日14時30分許於聯誼大樓後方圍牆地面，發現王
    俊偉頸部纏繞棉繩一段，已無生命跡象，經勘查聯誼中心頂
    樓疑有王俊偉刻劃「我願意大體捐贈」字樣，現場遺留棉繩
    一段，另王俊偉個人電腦發現留有疑似遺言一篇，故國軍法
    醫中心勘驗鑑定報告於94年7月28日推斷王俊偉死亡原因為
    上吊自縊致頸部窒息死亡，死亡方式為自殺。自殺行為屬被
    保險人之故意行為，則其死亡結果並非被保險人本身所不可
    預見，非屬意外事故。本件契約明定所謂「意外傷害事故」
    係指非由疾病引起之外來突發事故，被保險人必須遭受非由
    疾病引起之意外傷害事故，因而住院、死亡，被告始須給付
    保險金。本件被保險人縱有軍事檢察署95年5月5日審直字第
    0950001969 號函所稱之『燃燼症候群』導致精神短路，進
    而造成之失控行為，其死亡行為本身源自本身之精神疾病，
    自非屬被告之承保範圍，依據契約及保險法第131條第2項規
    定，被告自無理賠之義務。再者，依據「國軍官兵團體保險
    等五項（FD95 001L020PE）」案契約附加條款第1章第3條第
    1款除外責任規定，自殺事件為保險契約之除外責任，被告
    不負保險金給付責任。本件被保險人王俊偉既因自殺死亡，
    依據上開約定，自不負保險給付之責等語，資為抗辯。並聲
    明：(一)原告之訴駁回。(二)如受不利之判決，願供擔保請求免
    予假執行。
(二)、被告國華公司則以：原告起訴主張被保險人因意外傷害導致
    身故，請求被告給付保險金，應由原告就其主張之事項負舉
    證責任。原告所舉之國防部北部地方軍事法院檢察署函記載
    ：死亡方式原推定為自殺，應變更為推定為意外等語，僅以
    己意臆測，最後歸納推定為意外，不合於證據法則。系爭國
    華平安保險契約第2條約定，所稱意外傷害事故，指非由疾
    病引起之外來突發事故。由原告所舉上開函文載明王俊偉（
    即被保險人）環頸墜樓死亡，應無他殺或其他外力因素介入
    等語，顯與意外傷害之外來、突發要件不符。該檢察署函之
    「意外」應指「出乎意料之外」，即法醫學上之急死，非保
    險法及本件保險契約中對保險事故所稱之意外。本件被保險
    人屍體原經軍事法院檢察署相驗判斷為自殺，後因受外在因
    素干擾，為安撫遺屬，不得不變更推定為意外，且所謂「燃
    燼症候群」係精神疾病之一種，亦屬疾病，因精神病發作致
    成死亡結果，即與保險法第131條第2項所定要件不符，不得
    請求給付保險金等語，資為抗辯。並聲明：(一)原告之訴駁回
    。(二)若受不利判決，願供擔保請准免假執行。
三、兩造不爭執之事項：
(一)、原告之配偶王俊偉參加友聯公司承保之國軍一般官兵團體保
    險，約定：王俊偉為被保險人，起保日期為92年1月1日，保
    險金額因公350萬元，受益人為原告甲○○，以被保險人於
    保險有效期間內，因遭受「意外事故」致其身體蒙受傷害而
    殘廢或死亡為保險事故，但被保險人故意自殺致遭受傷亡時
    ，友聯公司不負保險給付責任（本院卷第8頁、第32頁背面
    第三條第一款、第四條第一項、第95頁）。
(二)、原告之配偶王俊偉向被告國華公司投保「至尊保本終身保險
    」，以王俊偉為要保人，原告甲○○為被保險人，保險期間
    自86年10月19日起，其中家庭平安保險約定配偶意外身故時
    ，保險金金額為100萬元（本院卷第9頁、第23頁反面）。
(三)、原告之配偶王俊偉於上開2保險契約期間內之94年6月15日14
    時30分許，被發現倒臥在臺北市後備指揮部軍人聯誼中心大
    樓後方圍牆地面冷氣水塔邊，頸部纏繞有棉繩，無生命跡象
    ，已死亡（本院卷第11頁、第28頁至第30頁、第95頁）。
四、得心證之理由：
    本件兩造之爭執點在於：(一)本件原告向被告國華公司請求給
    付保險金所依據之保險契約性質為人壽保險或意外險？(二)原
    告配偶王俊偉之死亡結果，係意外跌落或故意自殺所致？是
    否符合上開2保險契約之理賠條件而應由被告友聯公司及國
    華公司理賠系爭保險金？
(一)、本件原告向被告國華公司請求給付保險金所依據之保險契約
    性質為人壽保險或意外險？
 1、依照保險法第101條規定，所謂人壽保險，係指人壽保險人
    於被保險人在契約規定年限內死亡，或屆契約規定年限而仍
    生存時，依照契約負給付保險金額之責之保險契約。本件原
    告據以向被告國華公司請求保險金給付之「至尊保本終身保
    險」，其要保人為原告之配偶王俊偉，原告甲○○為被保險
    人，約定之保險契約內容有壽險保險金額為50萬元，平安保
    險：身故及殘廢保險金為100萬元，家庭平安保險：配偶身
    故及殘廢保險金為100萬元，其約定之保險事故各有不同等
    情，有原告提出之人壽保險要保書及保險單影本各1紙在卷
    為憑（本院卷第9頁、第40頁）。由前揭保險法對於人壽保
    險意義之說明可知，人壽保險係於被保險人於約定年限內死
    亡或生存時，保險人始負給付保險金之責任。本件被告國華
    公司「至尊保本終身保險」契約，被保險人為原告甲○○，
    原告之配偶王俊偉僅為要保人，其中關於人壽保險之保險金
    給付，應以被保險人即原告甲○○於約定年限內死亡或生存
    為保險金給付之判斷依據，原告以王俊偉死亡為由請求給付
    人壽保險金，顯無理由。
 2、再者，原告於起訴狀已表明依據該保險契約之家庭平安保險
    為本件請求（本院卷第5頁），由原告提出之被告國華公司
    之人壽保險要保書中「家庭平安險」處勾選「配偶」身故及
    殘廢保險金100萬元（本院卷第9頁），及「至尊保本終身保
    險保險單」之「本保險單主要保險利益摘要表（二）」載明
    ：「配偶及子女意外身故或全殘保險金配偶＄100.0萬元」
    （本院卷第40頁），堪認原告甲○○所依據之「至尊保本終
    身保險保險單」之「家庭平安險」部分屬意外險性質。
(二)、原告配偶王俊偉之死亡結果，係意外跌落或故意自殺所致？
    是否符合上開2保險契約之理賠條件而應由被告友聯公司及
    國華公司理賠系爭保險金？
 1、按當事人主張有利於己之事實者，就其事實有舉證之責任，
    民事訴訟法第277條前段定有明文。負舉證責任之當事人，
    須證明至使法院就該待證事實獲得確實之心證，始盡其證明
    責任；倘不負舉證責任之他造當事人，就同一待證事實已證
    明間接事實，而該間接事實依經驗法則為判斷，與待證事實
    之不存在可認有因果關係，足以動搖法院原已形成之心證者
    ，將因該他造當事人所提出之反證，使待證事實回復至真偽
    不明之狀態。此際，自仍應由主張該事實存在之一造當事人
    舉證證明之，始得謂已盡其證明責任（最高法院93年度台上
    字第2058號判決意旨參照）。又傷害保險所稱之意外傷害，
    指非由疾病引起之外來突發事故所致者，保險法第131條第2
    項定有明文。意外傷害保險乃相對於健康保險，健康保險係
    承保疾病所致之損失；意外傷害保險則在承保意外傷害所致
    之損失。人之傷害或死亡之原因，其一來自內在原因，另一
    則為外在事故（意外事故）。內在原因所致之傷害或死亡，
    係指被保險人因罹犯疾病、細菌感染、器官老化衰竭等身體
    內部因素所致之傷害或死亡；至外來事故（意外事故），則
    係指內在原因以外之一切事故而言，其事故之發生須具有外
    來性、偶然性及不可預見性（最高法院92台上2710判決意旨
    參照）。
 2、本件被告友聯公司承保之國軍官兵團體保險，保險契約第1
    章第4條「保險範圍」約定：「被保險人（即王俊偉）於保
    險有效期間內，因遭受『意外事故』致其身體蒙受傷害而殘
    廢或死亡時，乙方（即被告友聯公司）應依第5條規定給付
    保險金。除本條第3項之規定外，前項意外事故，指非由被
    保險人本身疾病所引起之外來突發事故。第1項所指『意外
    事故』，包括因操課、演訓或救災（難）等3類任務所致中
    暑、休克、猝死、心臟衰竭、蟲蛇咬傷、昏倒、中風、破傷
    風等八項原因引起之殘廢或死亡。」，有系爭保險條款在卷
    可稽（本院卷第32頁背面），已明白約定承保之「意外事故
    」之定義；且該契約第1章第3條第1款除外責任約定：被保
    險人故意自殺致遭受傷亡時，被告友聯公司不負保險給付責
    任。又被告國華公司提出之RA國華人壽平安保險契約條款（
    附約）第2條約定保險範圍為：「被保險人於本契約有效期
    間內，因遭受意外傷害事故，致其身體蒙受傷害而致殘廢或
    死亡時，依照本契約的約定，給付保險金。前項所稱意外傷
    害事故，指非由疾病引起之外來突發事故。」，第8條第2款
    除外責任約定：「被保險人直接因要保人、被保險人的故意
    行為致成死亡、殘廢或傷害時本公司不負給付保險金的責任
    。」，同約款之批註條文第5項載明：「如係附加家庭平安
    保險，本契約條款亦適用於被保險人之配偶、子女，但其保
    障範圍依要保項目，配偶享有全額保障，子女享有1/2保障
    。」等語（本院卷第47、48、50頁），可知原告得向被告友
    聯公司及國華公司請求為本件請求之保險契約，其性質均屬
    意外險，故原告應就其配偶王俊偉係因意外傷害事故所致死
    亡之事實負舉證之責任。
 3、原告主張其配偶王俊偉係因公意外死亡之事實，固據提出國
    防部北部地方軍事法院檢察署95年5月5日審直字第09500019
    69號函影本1件為證，惟查，該函雖將王俊偉死亡方式，由
    原推定為自殺，變更推定為意外，然其說明欄第2項第2款記
    載「王員有可能因長期工作壓力，復加突發之外在刺激引發
    『燃燼症候群』（The Burnout Syndrome），導致精神短路
    ，進而造成之失控行為。是依法醫學及精神醫學之觀點，其
    死亡方式可視為『意外』。」等語，僅說明係基於法醫學及
    精神醫學之觀點將王俊偉之死亡方式視為「意外」，未就法
    醫學及精神醫學之觀點對「意外」之定義加以說明，尚難僅
    以該函之推定，遽認王俊偉之死亡屬符合上開保險契約所指
    之「意外」事故所致。
 4、依據上開軍事法院檢察署函文說明欄第2項第1款載明「本案
    王員（即王俊偉）環頸墜樓死亡應無他殺或其他外力因素」
    ，已顯示王俊偉之死亡並無外力介入，此與前述保險契約所
    稱「意外」須具有外來性之要件不符。其次，兩造對於94年
    6月15日發現王俊偉墜樓死亡時，頸部有繩索環頸之事實，
    並無爭執（本院卷第95頁），而該函文同項第3款記載「依
    據監視器顯示王員進入現場時並無發現其他可疑人員隨行，
    且依現場狀況及王員所著長褲背側遺留之擦痕觀之，研判王
    員應係自行以現場施工所留之繩索環頸後坐於女兒牆上。並
    基於上開原因受過度刺激致精神恍惚，於非自主之情況意外
    掉落。另繩索意外繃斷致王員從高處落地所形成之墜落傷，
    亦為加速王員死亡之原因。」等語（本院卷第14頁），佐以
    被告提出之友聯公司提出之「臺北市後備指揮部重大違紀犯
    法及傷亡事件調查處理經過報告」記載之肇事經過：原告之
    配偶王俊偉生前任職臺北市後備司令部人事官，於94年6 月
    間因辦理報考「國防大學陸軍學部研究班案」未經權責長官
    核准擅自呈報上級無報考人員，肇生業務疏失，於事發當日
    即94年6月15日12時20分許遭該部前司令於辦公室約談，並
    告知其行為有違反「行政程序」及「偽造文書」之虞，即指
    示人勤科長通知王俊偉家屬到部協處，王俊偉離開辦公室後
    ，經調閱監視器顯示其於當日12時37分許獨自1人走向聯誼
    中心左側樓梯後失去蹤影，當日午休結束延至13時20分許因
    發現王俊偉仍未上班，人勤科科長即指示全科至營區內尋找
    ，於14時30分許在聯誼中心大樓後方圍牆地面，發現王俊偉
    倒臥於冷氣水塔邊，頸部纏繞棉繩乙段，立即通報119勤務
    中心要求派遣救護車到部，14時55分許119勤務中心到部，
    經檢視王俊偉已無生命跡象，經勘查後備軍人聯誼中心頂樓
    發現疑為王俊偉刻畫「我願意大體捐贈」字樣，現場遺留棉
    繩1段，另於王俊偉個人電腦發現留有疑似遺言乙篇等情，
    而經初步查證聯誼中心樓頂靠近麗湖國小側消防管上有棉繩
    斷裂痕跡，於該處女兒牆上有棉繩摩擦痕跡並書寫「我願意
    大體捐贈」字眼，經與王俊偉綁於頸部斷裂棉繩核對相符，
    經測量女兒牆至地面距離19.68公尺，該棉繩為廠商實施頂
    樓泡沫混泥土灌漿工程時，綁於聯誼中心左後方屋凸處，用
    於將泡沫混泥土灌漿軟管固定於消防管上，經勘驗該處棉繩
    有遭人切斷新痕跡，其斷繩旁並有鋤形榔頭1支，另消防管
    支柱有被敲擊新痕跡，經研判王俊偉應由該處取得棉繩之事
    實，有該調查報告影本在卷為憑（本院卷第28頁至第29 頁
    ），則由上開事發經過，依經驗法則判斷，若王俊偉無自殺
    之故意，當不致有趁午休時間無人注意之際，獨自至該部聯
    誼中心頂樓，取繩索環頸，並坐於離地19.68公尺高之女兒
    牆上之行為，被告友聯公司及國華公司抗辯王俊偉係故意自
    殺身亡，並非無據。原告既未能舉出其他證據證明王俊偉係
    「意外」墜樓死亡，即難為有利於原告之認定，其訴請被告
    友聯公司及國華公司給付保險金，均屬無據。
五、綜上所述，原告主張其配偶王俊偉係因公意外死亡，並無足
    取。從而，原告依保險契約之法律關係，請求被告國華公司
    及友聯公司給付保險金及遲延利息，均無理由，不應准許，
    應予駁回。又，原告之訴既經駁回，其假執行之聲請，亦失
    所附麗，應併與駁回。
六、本件事證已臻明確，兩造其餘主張、陳述及所提證據，經審
    酌認與本件判決之結果不生影響，無庸一一論述，附此敘明
    。
七、訴訟費用負擔之依據：依民事訴訟法第78條。
中　　華　　民　　國　　96　　年　　4　　月　　30　　日
                  民事第六庭    法　官   楊晉佳
以上正本係照原本作成。
如對本判決上訴，須於判決送達後二十日之不變期間內，向本院
提出上訴狀。
中　　華　　民　　國　　96　　年　　4 　　月　　30　　日
                                書記官   朱俶伶
